---
title: "Praktikum 6 Analisis Regresi"
author: "Qurrota A'yunina | M0401241049"
date: "`r Sys.Date()`"
output:
  rmdformats::readthedown
---

# Library

```{r}
library(readxl)
library(GGally)
library(corrplot)
library(dplyr)
library(car)
library(stargazer)
library(lmtest)
library(olsrr)
```


```{r}
dt <- read_xlsx(
"C:\\Users\\USER\\OneDrive\\ドキュメント\\Mata Kuliah Semester 4\\Analisis Regresi\\Data Pengangguran_Qurrota A'yunina_M0401241049.xlsx",
sheet = "Data"
)

dt
```
```{r}
str(dt)
```
```{r}
summary(dt)
```
Data yang digunakan adalah data tingkat pengangguran terbuka pada 38 provinsi di Indonesia dengan 1 peubah respon yaitu Tingkat Pengangguran Terbuka (Y) dan 6 peubah penjelas.

```{r}
dt <- dplyr::select(dt, -Provinsi)
```

# Eksplorasi Data

## Peubah Respon

```{r}
hist(dt$Y,
     main="Sebaran Tingkat Pengangguran Terbuka",
     xlab="TPT")
```
```{r}
boxplot(dt$Y,
        main="Sebaran Tingkat Pengangguran Terbuka")
```
## Peubah Penjelas VS Peubah REspon

### X1

```{r}
plot(dt$X1, dt$Y,
     xlab="Rata-rata Lama Sekolah",
     ylab="TPT")
```
```{r}
plot(dt$X2, dt$Y,
     xlab="Jumlah Penduduk Miskin",
     ylab="TPT")
```

```{r}
plot(dt$X3, dt$Y,
     xlab="Pengeluaran Per Kapita",
     ylab="TPT")
```
```{r}
plot(dt$X4, dt$Y,
     xlab="Penduduk Daerah Perkotaan",
     ylab="TPT")
```
```{r}
plot(dt$X5, dt$Y,
     xlab="UMP",
     ylab="TPT")
```
```{r}
plot(dt$X6, dt$Y,
     xlab="Penduduk Usia Produktif",
     ylab="TPT")
```
## Korelasi

```{r}
ggpairs(
dt,
upper=list(continuous=wrap("cor", size=3)),
title="Matriks Scatterplot"
)
```
```{r}
cor_matrix <- cor(dt)

corrplot(
cor_matrix,
method="color",
type="lower",
addCoef.col="black",
tl.col="black"
)
```
## Permodelan

```{r}
model1 <- lm(Y ~ ., data=dt)

summary(model1)
```
```{r}
coef(model1)
```
# Pemeriksaan Multikolinearitas

## Peubahan Peubah

```{r}
mod1 <- lm(Y~X1, dt)

mod2 <- lm(Y~X1+X2, dt)

mod3 <- lm(Y~X1+X2+X3, dt)

mod4 <- lm(Y~X1+X2+X3+X4, dt)

mod5 <- lm(Y~X1+X2+X3+X4+X5, dt)

mod6 <- lm(Y~., dt)

stargazer(
mod1,mod2,mod3,mod4,mod5,mod6,
type="text",
single.row=TRUE
)
```
## VIF

```{r}
vif(model1)
```

# Diagnostik Sisaan

## Normalitas

```{r}
shapiro.test(residuals(model1))
```
## Homoskedastisitas

```{r}
bptest(model1)
```
## Independensi

```{r}
dwtest(model1)
```
## OUtlier dan Influence

```{r}
ols_plot_cooksd_chart(model1)
```
```{r}
ols_plot_dffits(model1)
```
# Model Akhir

```{r}
summary(model1)
```
1. Uji Simultan (Uji F)

Nilai F-statistic = 6,236 dengan p-value = 0,0002237 (< 0,05).

Interpretasi:
Secara simultan terdapat minimal satu peubah penjelas yang berpengaruh signifikan terhadap Tingkat Pengangguran Terbuka (TPT), sehingga model regresi layak digunakan.

2. Koefisien Determinasi (R²)

Nilai R² = 0,5469 dan Adjusted R² = 0,4592.

Interpretasi:
Sebesar 54,69% variasi Tingkat Pengangguran Terbuka dapat dijelaskan oleh peubah:

X1 = Rata-rata Lama Sekolah
X2 = Jumlah Penduduk Miskin
X3 = Pengeluaran Per Kapita
X4 = Penduduk Daerah Perkotaan
X5 = UMP
X6 = Penduduk Usia Produktif

Sedangkan 45,31% lainnya dijelaskan faktor lain di luar model.

3. Uji Parsial (Uji t)

Persamaan regresi:
Hasil tersebut menjelaskan bahwa persamaan yang terbentuk adalah
$$\hat{Y}=-6.243305+0.7971334X1+0.01442155X2+0.00000007995293X3−0.01693898X4+0.000000067702X5+0.00000007153X6$$

Interpretasi masing-masing:

X1 (Rata-rata Lama Sekolah) → p-value = 0,000172 < 0,05
→ berpengaruh signifikan positif terhadap TPT.
Setiap kenaikan 1 tahun rata-rata lama sekolah, diperkirakan meningkatkan TPT sebesar 0,797 poin (dengan variabel lain tetap).
X2 (Jumlah Penduduk Miskin) → p-value = 0,692 > 0,05
→ tidak berpengaruh signifikan terhadap TPT.
X3 (Pengeluaran Per Kapita) → p-value = 0,130 > 0,05
→ tidak berpengaruh signifikan.
X4 (Penduduk Daerah Perkotaan) → p-value = 0,130 > 0,05
→ tidak berpengaruh signifikan.
X5 (UMP) → p-value = 0,024 < 0,05
→ berpengaruh signifikan positif terhadap TPT.
X6 (Penduduk Usia Produktif) → p-value = 0,002 < 0,05
→ berpengaruh signifikan positif terhadap TPT.

4. Pemeriksaan Asumsi

Normalitas (Shapiro–Wilk)
p-value = 0,1834 > 0,05
→ Sisaan berdistribusi normal.

Homoskedastisitas (Breusch–Pagan)
p-value = 0,7798 > 0,05
→ Tidak terdapat heteroskedastisitas (ragam sisaan homogen).

Independensi (Durbin–Watson)
p-value = 0,9011 > 0,05
→ Tidak terdapat autokorelasi pada sisaan.

Kesimpulan:

Model regresi memenuhi asumsi dasar dan layak digunakan. Dari enam peubah penjelas, Rata-rata Lama Sekolah (X1), UMP (X5), dan Penduduk Usia Produktif (X6) berpengaruh signifikan terhadap Tingkat Pengangguran Terbuka.