---
title: "Praktikum 6 Analisis Regresi"
author: "Qurrota A'yunina | M0401241049"
date: "`r Sys.Date()`"
output:
  rmdformats::readthedown
---

# Library

```{r}
library(readxl)
library(car)       # multikolinearitas
library(olsrr)     # best subset
library(MASS)      # forward, backward, stepwise
library(glmnet)    # ridge dan lasso

# Data
data <- read_xlsx(
"C:\\Users\\USER\\OneDrive\\ドキュメント\\Mata Kuliah Semester 4\\Analisis Regresi\\Data Pengangguran_Qurrota A'yunina_M0401241049.xlsx",sheet = "Data")
data
```

```{r}
# Pemodelan Awal

model1 <- lm(Y ~ X1 + X2 + X3 + X4 + X5 + X6, data = data)
summary(model1)
```
Persamaan regresi yang terbentuk dari seluruh peubah menghasilkan nilai adjusted R-square sebesar 78,4%, artinya model mampu menjelaskan variasi Tingkat Pengangguran Terbuka sebesar 78,4%, sedangkan sisanya dijelaskan faktor lain di luar model. Berdasarkan uji parsial, terdapat 2 peubah yang tidak signifikan, yaitu X2 dan X5 karena memiliki p-value > 0,05.

```{r}
# Pemeriksaan Multikolinearitas

vif(model1)
```
Hasil pemeriksaan nilai VIF menunjukkan seluruh peubah penjelas memiliki nilai VIF < 10, sehingga dapat disimpulkan tidak terdapat multikolinearitas pada model.

```{r}
# Penyeleksian Peubah

## Best Subset
bs <- ols_step_best_subset(model1)
bs

## Backward
null <- lm(Y ~ 1, data = data)
full <- lm(Y ~ ., data = data[, -1])   # buang kolom Provinsi

step(
  full,
  scope = list(lower = null, upper = full),
  data = data,
  direction = "backward",
  trace = 0
)

## Forward
step(
  null,
  scope = list(lower = null, upper = full),
  data = data,
  direction = "forward",
  trace = 0
)

## Stepwise
step(
  null,
  scope = list(lower = null, upper = full),
  data = data,
  direction = "both",
  trace = 0
)

# Model Terbaik

model2 <- lm(Y ~ X1 + X2 + X3 + X4 + X5 + X6, data=data)
summary(model2)

AIC(model2)
BIC(model2)

# Shrinkage Methods

## Ridge
x <- as.matrix(data[, c("X1","X2","X3","X4","X5","X6")])
y <- data$Y

rid <- cv.glmnet(
  x,
  y,
  alpha = 0,
  nfolds = 5
)

rid
coef(rid, s = "lambda.min")


## Lasso
lass <- cv.glmnet(
  x,
  y,
  alpha = 1,
  nfolds = 5
)

lass
coef(lass, s = "lambda.min")
```

Interpretasi:
Pemodelan awal menggunakan seluruh peubah penjelas menghasilkan nilai adjusted R-square sebesar 45,92%, yang berarti model mampu menjelaskan variasi Tingkat Pengangguran Terbuka sebesar 45,92%, sedangkan sisanya dijelaskan oleh faktor lain di luar model. Berdasarkan uji parsial, peubah X1, X5, dan X6 berpengaruh signifikan terhadap Tingkat Pengangguran Terbuka karena memiliki p-value < 0,05, sedangkan X2, X3, dan X4 tidak signifikan.

Hasil penyeleksian peubah menggunakan metode best subset, backward, forward, dan stepwise menghasilkan model yang sama yaitu menggunakan 5 peubah penjelas (X1, X3, X4, X5, dan X6). Model tersebut memiliki adjusted R-square sebesar 47,34% yang lebih besar dibanding model awal serta AIC sebesar 115,49 dan BIC sebesar 126,95 yang menunjukkan performa model yang lebih baik.

Pada metode ridge dan lasso, seluruh peubah tetap dipertahankan karena tidak terdapat koefisien yang bernilai nol. Namun kedua metode menghasilkan penyusutan nilai koefisien untuk meningkatkan kestabilan model.

Kesimpulan:
Berdasarkan hasil analisis regresi dan penyeleksian peubah, diperoleh bahwa model terbaik adalah model hasil seleksi peubah yang terdiri atas X1, X3, X4, X5, dan X6 karena memiliki nilai adjusted R-square terbesar (47,34%) serta AIC paling kecil (115,49) dibanding model lainnya. Dengan demikian, model tersebut dinilai paling baik dalam menjelaskan variasi Tingkat Pengangguran Terbuka pada data yang digunakan.